【裁判字號】    98,消債抗,450
【裁判日期】    981123
【裁判案由】    聲請更生程序
【裁判全文】
臺灣高雄地方法院民事裁定           98年度消債抗字第450號
抗  告  人  甲○○
上列當事人因消費者債務清理事件聲請更生，對民國98年7 月10
日本院97年度消債更字第415 號裁定不服，提起抗告，本院裁定
如下：
    主  文
抗告駁回。
抗告程序費用新臺幣壹仟元由抗告人負擔。
    理  由
一、抗告意旨略以：抗告人於民國95年間因積欠台新銀行等債權
    人新臺幣（下同）1,362,350元之無擔保債務無法清償，而
    於95年10月間依金融主管機關協調成立之中華民國銀行公會
    會員辦理消費金融案件無擔保債務協商機制，與最大債權銀
    行台新銀行成立協商，約定以每月還款17,029元之方式償還
    債務。惟因抗告人每月實領之薪資所得僅30,951元，除支付
    個人必要生活費用及每月房貸17,000元外，尚須支出扶養父
    母及祖母之扶養費用，且抗告人之父於96年8月17日二度中
    風進而衍生巴金森氏症、輕度殘障致醫療支出增加，致抗告
    人顯無法再繼續履行原協議條件而毀諾。原審未審酌抗告人
    實領扣稅後之薪資所得僅30,951元，每月尚需支出上開必要
    生活費用、房貸、父親之醫療費、父母及祖母之扶養費，而
    認抗告人每月之餘款尚足以支付上開還款金額，駁回抗告人
    之更生聲請，顯有不當，爰依法提起本件抗告，請求廢棄原
    裁定，並准予抗告人更生聲請等語。
二、按，「債務人不能清償債務或有不能清償之虞者，得依本條
    例所定更生程序，清理其債務」；「債務人無擔保或無優先
    權之債務總額未逾新台幣1,200 萬元者，於法院裁定開始清
    算程序或宣告破產前，得向法院聲請更生。」；「債務人與
    金融機構協商成立者，不得聲請更生或清算。但因不可歸責
    於己之事由，致履行顯有重大困難者，不在此限。」、「本
    條例施行前，債務人依金融主管機關協調成立之中華民國銀
    行公會會員，辦理消費金融案件無擔保債務協商機制與金融
    機構成立之協商，準用前項之規定。」，消費者債務清理條
    例第3 條、第42條第1 項、第151 條第5 項、第6 項分別定
    有明文。而所謂「不可歸責於己之事由」，係指客觀上聲請
    人之支出增多，或收入、收益減少，非其成立協商時所能預
    期之情形，例如僱佣之公司倒閉、被裁員、因病無法工作等
    非自願性失業致無收入；減薪、降級、調職致收入減少；結
    婚、生子或家屬患病等致支出增加；物價工資上漲而成本增
    加、業積減少、不景氣生意慘淡等致收益減少等之情形屬之
    。依上之條文規定可知，債務人與金融機構協商成立債務清
    償方案後，即應由債務人按其條件履行，只有在事後發生情
    事變更，在清償期間有上開所述收入或收益減少等事由，致
    該方案履行困難甚或履行不能，因不可歸責於己，始能例外
    准許債務人聲請更生或清算，以避免債務人任意毀諾已成立
    之協商，濫用更生或清算之裁判上債務清理程序。且於衡量
    債務人或其受扶養人之生活費用時，亦應兼顧債權人利益，
    僅得核准較為基本之需求，對超過基本需求之主張，應不予
    准許。
三、抗告人主張其積欠台新銀行等債權人1,362,350元債務，因
    無法清償債務，於95年10月間依金融主管機關協調成立之中
    華民國銀行公會會員辦理消費金融案件無擔保債務協商機制
    ，與最大債權銀行台新銀行成立協商，約定以每月還款17,2
    29元之方式償還債務等情，有抗告人協議書、無擔保債務還
    款計畫、還款明細、財團法人聯合徵信中心當事人綜合信用
    報告書等在卷可稽（原審卷第70-73、19-22、62-67頁），
    堪認屬實。故本件所應審酌者為抗告人於協商後是否有不可
    歸責於己之事由，致履行顯有重大困難之情形。
四、經查：
（一）抗告人95、96年之年度總所得分別為336,335元、411,64
      7 元，依此計算，其於上開二年度之每月平均收入為28,0
      28元、34,304元，有抗告人提出之高雄市稅捐稽徵處95年
      度綜合所得稅各類所得資料清單、96年度各類所得扣繳暨
      免扣繳憑單可稽（原審卷第33-34頁），堪認聲請人每月
      之薪資所得至少應在34,304元左右。而抗告人於95年10月
      間協商時至協商後悔諾之96年4月間均是任職於保誠人壽
      保險股份有限公司，其工作及職業並無任何變化，且依上
      開所得資料所示，抗告人於95年10月間協商時之所得與其
      96年間毀諾時之所得，不但未有不可預期之明顯減少情形
      ，反而還有逐年增加之情形。
（二）就抗告人本人之必要生活支出部份，抗告人並未提出全部
      憑證以資證明，無從審酌是否均屬必要之費用，此部份因
      消費者債務清理條例之立法目的，係為使不幸陷入經濟困
      之人得以清理債務、重建生活，並在清理過程中能保有符
      人性尊嚴之最低基本生活，而非維持債務人過去慣常之寬
      逸生活，是於評估債務人是否有不能清償或履行原協商方
      案是否顯有重大困難時，並非由抗告人任意主張其基本生
      活費用之數額，否則將造成揮霍無度以致清償能力降低，
      反而易使更生程序無從進行，因此本院認應以內政部所公
      告之96年度臺灣省低收入戶最低生活費用每人每月為9,66
      0元計算，始為合理。又此金額依內政部所公告之最低生
      活費用計算內容，已包括水電費、勞健保、稅捐、房租等
      費用在內，故抗告人逾此範圍所主張之項目及金額即難認
      係屬必要。
（三）就抗告人主張支出其父母之扶養費部份：
      按，受扶養權利者，以不能維持生活而無謀生能力者為限
      ，民法第1117條第1項定有明文，又同條第2項規定，前項
      無謀生能力之限制，於直系血親尊親屬不適用之，即直系
      血親尊親屬受扶養者，仍須以不能維持生活者為限，有最
      高法院87年台上字第1696號判決之意旨可參。查抗告人之
      父楊萬華名下僅有1筆房地供自住，95、96年度皆無所得
      ，有其綜合所得資料清單及財產歸屬資料在卷可稽（原審
      卷第38-40頁以下），又抗告人之母楊陳來香無所得，名
      下亦無財產，有其母之95、96年度綜合所得資料清單及財
      產歸屬資料在卷可參（原審卷第40-42頁），堪認其二人
      不能維持日當必要之生活者，確有受扶養之必要，抗告人
      之此部分主張尚屬可採。惟楊萬華及楊陳來香之扶養義務
      人，共有含抗告人在內之4名成年女兒，有抗告人之家族
      系統表在卷可稽（原審卷第37頁）。依上開內政部公告之
      96年度台灣省每人每月最低生活費用9,660元計算，抗告
      人應分擔之楊萬華、楊陳來香扶養費金額應為4,830元（
      計算式＝9,660×2÷4＝4, 830，元以下四捨五入），逾
      此範圍，難認為必要費用。至抗告人固主張須負擔楊萬華
      之復建費用1,000元云云，惟抗告人在原審並未提出任何
      相關單據，以實其說，而目前國人之復健費用係屬健保給
      付之項目，其此部份之主張，即難認屬實。至於抗告人於
      本件抗告程序中雖提出96年8月25日及97年5月19日之醫藥
      費用收據4份為證，惟上開日期均是在其96年4月毀諾之後
      始發生，難認與其96年4月毀諾前之清償能力有何關連，
      其此部份之主張，亦難認有據。
（四）就抗告人主張支出其祖母之扶養費部份：
      查，抗告人之祖母周楊錢有有子女5人，有抗告人提出之
      家族系統表在卷可稽（原審卷卷第37頁），故依民法第
      1116條之規定，抗告人即非其祖母周楊錢之第一順位扶養
      義務人，而抗告人並未舉證證明周楊錢之全部第一順位扶
      養義務人均有不能負擔扶養義務之情事，則豈有5名子女
      輩均不負擔扶養義務，其餘之孫輩亦不負擔扶養費，而由
      已負債累累之抗告人負擔祖父母之扶養義務之理，故抗告
      人主張須負擔周楊錢之扶養費用，即難採認。
（五）抗告人雖主張每月需負擔17,000元之房屋貸款，惟並未提
      出任何證據證明確有支出該筆費用，已難認定屬實；又即
      使認抗告人確有支出上開房屋貸款，然因該筆房屋係抗告
      人之父楊萬華所有而非抗告人所有，抗告人既非上開房屋
      之所有權人，抗告人依法即不負有給付房貸之義務，而抗
      告人本身既已負債高達1,362,350元，則於自顧不暇之情
      形下，自應優先處理本身債務，而無給付他人房貸致自陷
      於無資力之理，故抗告人主張每月應負擔房貸17,000元，
      於法無據，即不足採。
（六）又抗告人名下並無財產，有聲請人之財產歸屬資料在卷可
      稽（原審卷第32頁）。是依抗告人每月之平均薪資所得34
      ,304 元，扣除抗告人個人必要生活費用、父母之扶養費
      後，尚有餘款19,814元（計算式：34,304元－9,660元－
      4,830元＝19,814元），可供清償債務，已足以支應抗告
      人96年4月毀諾時之每月協商款17,029元，自不足以認抗
      告人有何符合上開法條所規定之不可歸責於己之事由，致
      履行協商條件顯有重大困難等要件之情事，亦足以認其有
      何不能清償債務或有不能清償之虞之情事。
五、綜上所述，抗告人主張其因不可歸責於己之事由，致履行協
    商成立之還款協議顯有重大困難，不足採信，其本件更生之
    聲請，核與上開法條之規定不符，自應駁回其聲請。原審因
    而裁定駁回抗告人之聲請，並無違誤。抗告意旨指摘原裁定
    不當，求予廢棄另為裁定，為無理由，應予駁回。
六、據上論結，本件抗告為無理由，依消費者債務清理條例第15
    1 條，民事訴訟法第495 條之1 第1 項、第449 條第1 項、
    第95條、第78條，裁定如主文。
中    華    民    國    98    年    11    月    23    日
                  民事第四庭  審判長法  官  黃宏欽
                                    法  官  楊淑珍
                                    法  官  郭文通
上為正本係照原本作成。
本件不得再抗告。
中    華    民    國    98    年    11    月    23    日
                                    書記官  卓榮杰


司法院資訊處製作；財團法人民間司法改革基金會備份。
